【裁判字號】    91,訴,1866
【裁判日期】    920617
【裁判案由】    偽造文書等
【裁判全文】
臺灣桃園地方法院刑事判決                        九十一年度訴字第一八六六號
    公  訴  人  臺灣桃園地方法院檢察署檢察官
    被      告  郭佳傑
右列被告因偽造文書等案件，經檢察官提起公訴（九十一年度偵字第二０四六０號）
，本院判決如左：
    主  文
郭佳傑變造私文書，足以生損害於他人，處有期徒刑柒月。
    事  實
一、郭佳傑於民國八十九年十月十一日起在址設桃園縣龜山鄉○○村○○路○段一六
    九九號之甲○○○股份有限公司（下稱光發公司）擔任倉儲管理員，負責光發公
    司原料倉及素材倉原料之管理及收發，因發現倉庫內鎳餅（即Ｒ鎳）實際數量與
    帳目數量不符，為避免遭倉庫主管丙○○發覺上情，竟基於變造私文書之犯意，
    於九十一年七月二十七日，在上址，趁該公司研發部協理乙○○因生產線需要鎳
    餅三百公斤及銅球二百公斤，未經乙○○之同意，即擅自將乙○○在光發公司編
    號一一０一—00000000號原物料領料單上所寫鎳餅請領數欄「３００」
    ，變造為「１３００」，實際上乙○○僅提領三百公斤之鎳餅，而將屬於私文書
    之上開原物料領料單收執，以便日後登帳存查，足以生損害於乙○○本人及光發
    公司。嗣郭佳傑於九十一年九月二十四日向乙○○簽陳請購單欲購買鎳餅一千公
    斤，惟乙○○發覺倉庫庫存之鎳餅數量應該還有八千公斤左右，應不需要採購鎳
    餅，乃於次日檢查郭佳傑交出之所有原物料領料單，發現上開原物料領料單上所
    記載鎳餅數量三百公斤已遭變造為一千三百公斤，始發覺上情。
二、案經光發公司訴由桃園縣警察局龜山分局報告臺灣桃園地方法院檢察署檢察官偵
    查起訴。
    理  由
一、右揭事實業據被告郭佳傑於警訊及本院調查、審理時坦承不諱，並經告訴人光發
    公司之告訴代理人丙○○於警、偵訊及本院調查、審理時指述歷歷，核與證人乙
    ○○於本院調查時證稱：「（怎麼會知道被告在原物料領料單上變造請領書？）
    被告在九十一年九月二十四日寫請購單．．．是要買鎳餅，然後我簽了以後我們
    採購去詢價，詢價後採購向我報價，我覺得奇怪，因為我們倉庫裡面至少應該還
    有八千多公斤之鎳餅。我就請被告過來，被告就說他看錯了，我就把這部分畫掉
    ，然後到九月二十五日我就請被告把所有領料記錄單拿出來檢查，就發現有一張
    被變造．．．」等語（見本院九十二年一月二十日訊問筆錄第三頁）相符，復有
    經變造之甲○○○股份有限公司原物料領料單影本、請購單、經濟部公司執照、
    桃園縣政府營利事業登記證、經濟部工廠登記證及勞工保險卡各一紙（見偵查卷
    第一三頁正面）在卷可稽。是本件事證明確，被告上開犯行堪以認定，應依法論
    科。
二、查光發公司原物料領料單為該公司原物料請領、核發、登帳之文書，屬於私文書
    應無疑義，而上開原物料領料單係證人乙○○所填寫製作，被告郭佳傑未經證人
    乙○○之同意，即擅自在證人乙○○填寫完成之原物料領料單上鎳餅請領數三百
    公斤，變造為一千三百公斤，並將該原物料領料單收執以便日後登帳存查，足以
    生損害於乙○○本人及光發公司，核被告郭佳傑上開所為，係犯刑法第二百十條
    之變造私文書罪。至檢察官於起訴書證據及所犯法條欄認被告上開所為，係犯刑
    法第二百十六條、第二百十條之行使偽造私文書罪嫌，惟起訴書事實欄亦僅記載
    被告係基於變造私文書之犯意，並未敘及被告有何行使變造或偽造私文書之犯罪
    事實，足見起訴書係贅引刑法第二百十六條之法條，附此敘明。爰審酌被告之素
    行、犯罪之動機、目的、手段，造成告訴人公司及乙○○之損害，迄今尚未與告
    訴人達成和解賠償其損害，犯罪後態度等一切情狀，量處如主文所示之刑，以示
    儆懲。
三、公訴意旨另以：被告郭佳傑在光發公司擔任倉儲管理員，負責光發公司倉庫原料
    之管理及收發，竟於概括之犯意，自九十一年七月間起，趁經手光發公司各項原
    物料發料及審核原物料領料單之機會，意圖為自己不法之所有，連續在光發公司
    上址內，將該公司之鎳餅共計八千五百三十公斤及銅球七百二十五公斤，以變易
    持有為所有之意思，予以侵占入己。因認被告上開所為係犯刑法第三百三十六條
    第二項之業務侵占罪等語。而公訴人認被告涉嫌上開業務侵占罪嫌，無非係以證
    人乙○○及告訴代理人丙○○之證述，及原物料領料單影本及Ｒ鎳、磷銅球進貨
    領料明細各一紙，以及被告負責各項原物料之進出及管理，理應於每次進貨及領
    料時切實記載數量並每日清點，發覺有短少之情形，亦應立即向主管乙○○反應
    ，而非自行將領料單上之數量變更，以求與帳面所載相符。再該公司內縱發生有
    員工夜間領料，疏未補單之情形，亦屬偶發，然光發公司上一次盤點是九十一年
    六月三十日，而被告因鎳餅短缺一千公斤，將上開領料單上數量由三百公斤更改
    為一千三百公斤之時間為同年七月二十七日，相隔不到一月，顯非正常之誤差。
    而被告不僅持有倉庫鑰匙，且得以取得倉庫內堆高機之鑰匙，更熟悉堆高機之操
    作，加以其事後變更領料單之行為等情為其主要之論據。惟按犯罪事實應依證據
    認定之，無證據不得推定其犯罪事實，刑事訴訟法第一百五十四條定有明文。又
    所謂認定犯罪事實之證據，係指足以認定被告確有犯罪行為之積極證據而言，如
    未發現相當證據，或證據不足以證明，自不能以推測或擬制之方法，以為裁判基
    礎。且告訴人之告訴，係以使被告受刑事訴追為目的，是其陳述是否與事實相符
    ，仍應調查其他事實以資審認，始得為不利被告之認定。又認定不利於被告之事
    實，需依積極證據，茍積極證據不足為不利於被告事實之認定時，即應為有利於
    被告之認定，更不必有何有利之證據。次按，刑事訴訟上證明之資料，無論其為
    直接證據或間接證據，均須達於通常一般人均不致於有所懷疑，而得確信其為真
    實之程度，始得據為有罪之認定，若其關於被告是否犯罪之證明未能達此程度，
    而有合理性懷疑之存在，致使無從形成有罪之確信，根據「罪證有疑，利於被告
    」之證據法則，即不得遽為不利被告之認定，其以情況證據（即間接證據）斷罪
    時，尤須基於該證據在直接關係上所可證明之他項情況事實，本乎推理作用足以
    確證被告有罪，方為合法，不得徒憑主觀上之推想，將一般經驗上有利被告之其
    他合理情況逕予排除（最高法院七十六年臺上字第四九八六號、三十二年上字六
    七號判例意旨參照）。次按法院固應依職權調查證據，但並無蒐集證據之義務，
    法院調查之範圍以審判中案內所存在之一切證據為限，案內所不存在之證據，即
    不得責令法院為發現真實，應依職權從各方面詳加蒐集、調查，亦經最高法院八
    十七年臺非字第一號判決闡釋在案。訊據被告則堅詞否認有何公訴人所指之業務
    侵占之犯行，辯稱：光發公司員工若於夜間取料，而隔日未補單，就會有原料短
    少之情形，伊是因為業務繁忙，沒有時間盤點庫存，且沒有實際打開包裝內之原
    料，為了使原料庫存量與帳目相符，才會變更原物料領料單上數量，並沒有侵占
    光發公司短少之鎳餅及銅球等語。經查：
（一）光發公司所有存放在被告負責管理之倉庫內鎳餅及銅球，於九十一年九月二十
      六日經盤點後，鎳餅短少八千五百三十公斤、銅球短少一千三百公斤乙節，固
      有告訴人提出之光發公司存貨盤點單、存貨盤點清冊等在卷可稽，復為被告所
      不否認，應堪信為真實。惟上開倉庫大門之鑰匙一共有三支，分別由被告、證
      人乙○○及吳世良等人保管，上班期間倉庫大門均有上鎖，要領料時才打開，
      且被告於下班後必須將鑰匙交給公司大門警衛保管等情，業據告訴代理人丙○
      ○於警訊時指稱：持有鑰匙之人有四人，除被告之外，還有負責人江國松之兒
      子兼股東乙○○、保全公司駐警人員及江國松之女婿吳世良等語（見偵查卷第
      八頁反面）屬實，核與證人乙○○於本院調查時證稱：「（倉庫之鐵門鑰匙誰
      保管？）我，還有被告、吳專員，依規定被告下班後要將鐵門鑰匙交給警衛」
      、「（上班時間鐵門是否上鎖？）上班時間鐵門都是上鎖，要領料時候才打開
      。料是由被告開堆高機把料運到生產線上」等語（見本院九十二年一月二十日
      訊問筆錄第四頁）相符，足見持有該倉庫之大門鑰匙之人，並非被告一人而已
      ，且被告下班後亦會將鑰匙交給保全公司之駐警人員保管，雖光發公司內之門
      、窗及鎖均未遭破壞，然光發公司除被告外，仍有其他人持有該倉庫大門之鑰
      匙，而該不詳之人以該鑰匙開啟該倉庫大門後竊取上開鎳餅、銅球，亦不無可
      能，是公訴人認被告持有該倉庫鑰匙，遽認上開短少之鎳餅、銅球為被告所侵
      占，容有誤會。
（二）依據被告當庭繪製光發公司之現場圖觀之，光發公司四周均有圍牆圍住，一共
      有三個大門出入公司，一般員工都是以警衛室旁邊的大門出入，警衛室二十四
      小時都有警衛看守，而被告並無該三個大門之鑰匙，且被告上班均是以機車為
      代步工具乙節，亦據丙○○於本院調查時指稱：「（被告平常是怎樣去上班？
      ）他是騎機車上班」、「（圖中有三個門？）是的，一般員工出入都是在警衛
      室旁邊的門」、「（被告有沒有這三個門之鑰匙？）沒有」、「（警衛室是否
      二十四小時都有人？）白天是一個人，晚上是兩個人」、「（平常開幾個門？
      ）平常上下班是開警衛室旁邊的人，有上下貨才開另外一個大門，辦公室的門
      是上班時平常都有人在，車子不可能從辦公室的門進出．．．」等語（見本院
      九十二年三月二十四日訊問筆錄第二頁、第三頁、第五頁、第六頁）屬實。又
      上開短少之鎳餅係以一包十公斤，一箱放五包共五十公斤；銅球則是一桶二十
      五公斤包裝等情，業據證人乙○○於本院調查時證稱無訛（見本院九十二年一
      月二十日訊問筆錄第五頁），可見以該鎳餅一箱、銅球一桶之重量而言，自不
      可能以機車載運出去，則被告平時騎乘機車上下班，出入公司皆必須經過二十
      四小時都有警衛看守之大門，被告又無大門之鑰匙，被告如何以機車將重量不
      小且數量龐大之鎳餅、銅球載運出公司？已非無疑，雖丙○○指稱被告有可能
      趁中午休息時，用散裝方式帶到外面去云云，惟此僅係丙○○片面推測之詞，
      並無證據可資佐證被告曾於中午休息時間騎乘機車將鎳餅、銅球載運出公司，
      是丙○○上開指稱尚難採信。
（三）又光發公司所有上開鎳餅係以棧板層層堆放，一個棧板上放置一千公斤的鎳餅
      ，於盤點發現鎳餅不見時，包裝鎳餅之紙箱仍放在棧板上，而且紙箱外面之塑
      膠膜仍未完全撕掉，鎳餅卻已不見等情，業據丙○○於本院調查時指稱：「．
      ．．在這個整個棧板裡面外圍還有用塑膠袋披著，當我們發現鎳餅不見時，紙
      箱都放好好，裡面卻是空的」等語（見本院九十二年三月二十四日訊問筆錄第
      六頁）屬實，並有現場照片五張附卷可參（見偵查卷第一六頁、第一七頁、第
      一八頁），雖丙○○指稱要偷上開鎳餅必須以堆高機來拿取，而且只有被告會
      操作堆高機及持有堆高機之鑰匙云云，然證人乙○○於本院調查時亦證稱：「
      （有沒有發生過你們沒有寫領料單就去領料？）一般我們都會先寫領料單，在
      生產過程中如果發現不夠時，我就會帶一個現場人員過去領料，隔天才會補一
      張領料單．．．」等語（見本院九十二年五月十四日訊問筆錄第三頁），足見
      能夠至倉庫拿取鎳餅或銅球之人並不只有被告一人而已，證人乙○○亦曾在被
      告下班時叫現場作業人員至倉庫拿取鎳餅或銅球，且該現場人員亦應會操作堆
      高機，否則如何拿取該鎳餅或銅球？可見並非丙○○所指稱只有被告一人會操
      作該堆高機。又被告下班後即必須將堆高機之鑰匙交予警衛保管，以防突發狀
      況乙節，並據丙○○於偵訊時陳稱：鑰匙都放在警衛室，白天去拿，晚上要還
      等語（見偵查卷第二九頁反面）明確，益證被告無堆高機之鑰匙之情況下，自
      無法在晚上至該倉庫拿取鎳餅或銅球，是自不能以被告會操作堆高機及持有堆
      高機鑰匙等情，即認被告有將其保管之鎳餅、銅球侵占入己之行為。
（四）又光發公司每年均定期於六月底及十二月底各盤點一次，於本件案發前一次盤
      點之時間為九十一年六月二十六日，當時由證人陳維民即光發公司之電鍍科科
      長及被告二人進行複盤，嗣於同年月三十日再由證人劉盈瑩即光發公司之會計
      與被告進行抽盤，均未發現有與帳目上數量短少之情形，然證人陳維民、劉盈
      瑩及被告於進行複盤、抽盤時，並未將鎳餅之包裝紙箱拆開一箱一箱地檢查，
      而只是以包裝之外觀檢查，或拍一拍紙箱檢查是否有東西在裡面，抽盤時亦未
      全面檢查，僅抽檢被告提出之清單數量之三分之一等情，分據證人陳維民於本
      院調查時證稱：「（倉庫多久盤點一次？）一般都是每年的六月底跟十二月底
      」、「（九十一年六月二十六日盤點是由誰跟誰一起去盤點？）只有我跟被告
      兩人」、「（盤點情形如何？有無短少？）沒有短少」、「根據被告所寫的去
      看。基本上整數是拍拍打打，看看裡面有沒有東西，零數的就拆開來看」等語
      （見本院九十二年四月二十一日訊問筆錄第三頁、第四頁），及證人劉盈瑩本
      院調查時證稱：「．．．我只是在九十一年六月三十一日那天抽盤有去，我和
      被告一起去」、「我是根據被告提出之清單以數量多寡及價格高低，來選三分
      之一來檢查．．．如果是塑膠膜封好沒有開拆的我沒有實際上打開來看，因為
      這個東西放很高，沒有實際上拆開來看，如果有零數的話我就會請被告搬幾箱
      下來拆開來看」等語（見本院九十二年四月二十一日訊問筆錄第六頁）屬實，
      並有卷附光發公司存貨盤點單、存貨盤點清冊等可證，雖該次盤點結果鎳餅、
      銅球與帳上數量相符並未短少，然證人陳維民、劉盈瑩於進行複盤、抽盤時，
      並未確實檢查鎳餅、銅球之實際數量，則該次盤點鎳餅及銅球之庫存數量，是
      否如同存貨盤點清冊所載之數量？即令人存疑，亦足見光發公司盤點程序並不
      確實，則上開鎳餅、銅球短少之數量是否被告於八十九年十月十一日任職倉儲
      管理員前已陸續發生，而於被告任職後，始查覺短少如此多之數量，發覺事態
      嚴重，即使據實陳述，仍須背負原物料短少之責任，甚至遭公司解雇或要求賠
      償短少之原物料，乃變造上開原物料領料單，亦不無可能，是公訴人以被告變
      造上開原物料領料單逕認被告自該次盤點後即九十一年七月間起至同年九月二
      十六日，將為數龐大之鎳餅八千五百三十公斤、銅球七百二十五公斤均侵占入
      己，亦有誤會。
（五）綜上所述，本件公訴人所舉前開事證，均尚未達於通常一般人均不致有所懷疑
      ，得確信其為真實之程度，而有合理性懷疑之存在，本院無從形成有罪之確信
      ，已如前述。此外，復查無其他積極證據足以證明被告有上開業務侵占之犯行
      ，尚難僅憑被告係光發公司負責管理倉庫之人，持有倉庫及堆高機之鑰匙，並
      變造原物料領料單即遽以推論短少之鎳餅、銅球為被告所侵占，是根據「罪證
      有疑，利於被告」之證據法則，並揆諸前揭判例意旨，本應為被告無罪之諭知
      ，惟公訴人認此部分與前開變造私文書罪間，具有牽連犯之裁判上一罪關係，
      爰不另為無罪之諭知，併予敘明。
據上論斷，應依刑事訴訟法第二百九十九條第一項前段，刑法第二百十條，判決如主
文。
本案經檢察官魏雯祈到庭執行職務。
中        華        民        國      九十二    年    六    月   十七   日
                                臺灣桃園地方法院刑事第二庭
                                    審判長法  官   徐培元
                                          法  官   張震武
                                          法  官   許乃文
右正本證明與原本無異。
如不服本判決，應於判決送達後十日內向本院提出上訴狀( 應附繕本 )，上訴於
臺灣高等法院。
                                          書記官   王曉雁
中        華        民        國       九十二   年   六   月    十八    日
附本件論罪科刑法條：
中華民國刑法第二百一十條
 (偽造變造私文書罪)
偽造、變造私文書，足以生損害於公眾或他人者，處五年以下有期徒刑。


司法院資訊處製作；財團法人民間司法改革基金會備份。
